臺灣臺北地方法院民事裁定　　　　　　　99年度訴字第5562號
原　　　告　林均珈
被　　　告　柳公志
　　　　　　范能章
　　　　　　范國峻
上列當事人間侵權行為損害賠償事件，原告提起附帶民事訴訟，
經本院刑事庭裁定（九十七年度附民字第五一０號）移送前來，
本院裁定如下：
    主  文
原告之訴駁回。
訴訟費用由原告負擔。
    理  由
一、按刑事法院得依刑事訴訟法第五百零四條第一項規定，將附
    帶民事訴訟以裁定移送於該法院民事庭者，以刑事部分宣告
    被告有罪之判決者為限，至刑事訴訟諭知無罪之判決，刑事
    法院本應依同法第五百零三條第一項前段規定以判決駁回原
    告之訴，如誤以裁定移送於民事庭，其訴之不合法，不因移
    送民事庭而受影響，受移送之民事庭應認原告之訴為不合法
    以裁定駁回之。次按「因犯罪而受損害之人，於刑事訴訟程
    序得附帶提起民事訴訟，對於被告及依民法負賠償責任之人
    ，請求回復其損害，刑事訴訟法第四百八十七條第一項定有
    明文。是附帶民事訴訟，係因犯罪而受損害之人，為請求回
    復其損害，於刑事訴訟程序附帶提起之民事訴訟，提起是項
    訴訟，自須限於被訴之犯罪事實侵害其私權，致生損害者，
    始得為之。換言之，附帶民事訴訟之提起，必以刑事訴訟程
    序之存在為前提，若刑事訴訟未經提起公訴或自訴，或非刑
    事訴訟程序認定之犯罪事實侵害其私權，縱因同一事故而受
    有損害，亦不得對於應負賠償責任之人，提起附帶民事訴訟
    」，最高法院九十一年度台抗字第三０六號判決意旨參照。
二、原告起訴主張：
  (一)昂天國際股份有限公司（下稱昂天公司）副總裁柳公志，於
    民國九十五年一月一日在臺中總管理處舉辦「購利得網路商
    城」開幕儀式及雞尾酒會，擔任主講貴賓，又於九十五年二
    月二十六日在臺中總管理處舉辦「終身俸聯誼會」擔任主持
    人，再於九十五年六月十八日在高雄舉辦「南區管理處啟用
    典禮與雞尾酒會」擔任主講貴賓。豈料他竟於九十五年六月
    二十二日晚間七時許突然宣告該公司倒閉，距高雄南區管理
    處啟用典禮僅四天，實屬詐欺。該公司僅維持半年就倒閉，
    明顯是吸金、詐騙手法。柳公志、范能章、范國峻等人隱瞞
    昂天公司實為傳直銷公司卻假借「購利得網路商城」之名義
    欺騙原告，讓原告誤信他們所說「電子商務的前景」而投資
    ，甚至以「終身俸分紅俱樂部公告」欺騙原告，使原告誤信
    他們所說的分紅，而一再增加投資金額，依刑法第三百三十
    九條、第三百四十條，被告確屬詐欺。
  (二)投資金錢的損失：原告因深信柳公志所說「線上購物商城五
    年內有上看一千八百億元的潛力」及「這是我自己設計的終
    身俸制度，業界第一，就是把錢投資到昂天公司，也比放在
    郵局、銀行定存拿的利息高」，於是依照公司終身俸制度出
    錢投資（含配偶、二個兒子、媽媽、妹妹等名義），皆由原
    告刷卡付款成為「購利得網路商城之終身俸紅利俱樂部會員
    」，金額共七十七萬六千四百元。
  (三)終身俸分紅的損失：依該公司公告，保障終身俸分紅會員最
    低下限至少五千元且無上限限制，該公司未實現承諾，於九
    十五年六月二十二日突然宣佈倒閉。自九十五年六月至九十
    七年十一月止，三年間至少損失分紅為十五萬元（5,000元
    ×30個月）。
  (四)投資昂天公司所損失的銀行利息：如果不投資昂天公司，以
    投資金額七十七萬六千四百元放在銀行，假設定存利率百分
    之三，自九十四年十一月至九十七年十一月止，三年的利息
    損失為六萬九千八百七十六元（776,400元×3﹪×3年）。
  (五)並聲明：被告應給付原告七十七萬六千四百元，及自起訴狀
    繕本送達之翌日起至清償日止按年息百分之五計算之利息。
三、經查：
  (一)原告提起本件刑事附帶民事訴訟，依其所訴事實，係以被告
    三人施用詐術使原告陷於錯誤而交付金錢，涉犯詐欺罪嫌為
    其論據。惟被告柳公志、范能章、范國峻經本院刑事庭於九
    十九年八月三十日以九十七年度易字第九七八號以違反公平
    交易法第二十三條「多層次傳銷，其參加人如取得佣金、獎
    金或其他經濟利益，主要係基於介紹他人加入，而非基於其
    所推廣或銷售商品或勞務之合理市價者，不得為之」之規定
    ，依同法第三十五條第二項非法多層次傳銷罪，予以論罪科
    刑。至於檢察官九十八年度偵字第四二二０號移送併辦意旨
    認被告三人涉犯刑法第三百三十九條第一項詐欺取財罪嫌之
    部分，則認為不能證明被告三人涉犯詐欺罪嫌，而不另為無
    罪諭知在案，有刑事判決在卷可稽（見刑事判決第二十頁至
    第二十一頁）。原告主張因被告犯詐欺罪而受損害，提起本
    件刑事附帶民事訴訟，該部分既經刑事判決不另為無罪諭知
    ，依刑事訴訟法第五百零三條規定，本應以判決駁回原告之
    訴，本院刑事庭雖以裁定將本件附帶民事訴訟移送於本院民
    事庭，依前開說明，其訴難認為合法。
  (二)原告本件刑事附帶民事訴訟起訴狀雖記載「二、1.請求權基
    礎：公平交易法第三十一條：事業違反本法之規定，致侵害
    他人權益者，應負損害賠償責任」等語，惟該條之規定係以
    「事業」為規範對象（最高法院八十八年台上字第二六五五
    號民事判決參照），被告三人並非「事業」本身，原告就此
    已有誤解。又多層次傳銷並非公平交易法所禁止之經營型態
    ，僅係多層次傳銷參加人之佣金、獎金或其他經濟利益，應
    基於其推廣或銷售商品或勞務之合理市價，而不得主要以介
    紹他人加入，故被告所從事之多層次傳銷，並非公平交易法
    所禁止之行為，原告加入被告經營之多層次傳銷而繳納金錢
    ，及被告嗣未依約發放分紅，均難認為係因被告經判決有罪
    之犯罪事實所受損害，原告於刑事訴訟程序附帶為此請求，
    不符刑事訴訟法第四百八十七條所定要件。
四、綜上，原告提起刑事附帶民事訴訟，並非合法，本院刑事庭
    雖將誤以裁定移送於本院民事庭，依前開判例意旨所示，其
    訴並不合法，應以裁定駁回。
五、依民事訴訟法第二百四十九條第一項第六款、第九十五條、
    第七十八條，裁定如主文。
中    華    民    國   100    年    3     月    18    日
                  民事第二庭    法  官  高偉文
以上正本係照原本作成。
如不服本裁定應於送達後10日內向本院提出抗告狀，並繳納抗告
費新臺幣1,000元。
中    華    民    國   100    年    3     月    18    日
                                書記官  駱俊勳